ACORDAO-COMPLETO-2391805

ACÓRDÃO 446/2020 ATA 6/2020 - PLENÁRIO

VISTOS, relatados e discutidos estes autos em que se apreciam embargos de declaração opostos por João Adolfo Oderich e Rubens Eduardo Medeiros Novicki em face do Acórdão 2621/2019-TCU-Plenário, por meio do qual o Tribunal deu provimento parcial a recurso de revisão para alterar o critério de estimativa do sobrepreço e, por consequência, reduzir o débito e as multas aplicadas, bem como elidir a responsabilidade de parte dos recorrentes,
ACORDAM os Ministros do Tribunal de Contas da União, reunidos em Sessão do Plenário, diante das razões expostas pelo Relator, em:
9.1. com fundamento nos arts. 32, inciso II, e 34 da Lei 8.443/1992, conhecer e rejeitar os presentes embargos de declaração, mantendo-se inalterado o Acórdão 2621/2019-TCU-Plenário;
9.2. dar ciência deste acórdão aos embargantes.

Embargos de declaração contra acórdão que deu provimento parcial a recurso de revisão interposto em face de deliberação que julgou as contas dos responsáveis irregulares com imputação de débito e cominação de multa em razão de irregularidades nas obras de modernização e adequação da Refinaria Presidente Getúlio Vargas (Repar).

Petróleo Brasileiro S.A.

3. Embargantes: João Adolfo Oderich (XXX.150.290-XX); Rubens Eduardo Medeiros Novicki (XXX.111.609-XX).

13.1. Ministros presentes: José Mucio Monteiro (Presidente), Benjamin Zymler, Augusto Nardes, Raimundo Carreiro, Ana Arraes, Bruno Dantas (Relator) e Vital do Rêgo.
13.2. Ministro-Substituto convocado: Augusto Sherman Cavalcanti.

União X Rubens Eduardo Medeiros Novicki

João Adolfo Oderich e outro

BRUNO DANTAS

Ministro Bruno Dantas.

Trata-se de embargos de declaração opostos por João Adolfo Oderich e Rubens Eduardo Medeiros Novicki (peças 302 e 303) em face do Acórdão 2621/2019-TCU-Plenário, por meio do qual o Tribunal deu provimento parcial a recurso de revisão para considerar compatíveis com os referenciais de mercado os preços contratados, exceto os valores relacionados aos terceiro e sexto aditivos, reduzindo, com isso, o débito e as multas aplicadas e elidindo a responsabilidade de parte dos recorrentes.
Nesta oportunidade, os embargantes alegam que a deliberação recorrida estaria eivada de contradição no que diz respeito à premissa e ao raciocínio condenatório.
Quanto à premissa condenatória, sustentam que:
2.1. A condenação fundamentou-se no argumento de que os embargantes teriam deixado de certificar a adequação dos preços praticados nos terceiro e sexto aditivos com relação aos preços referenciais de mercado;
2.2. Não existia, à época, um referencial confiável que pudesse servir de parâmetro à aferição dos preços no contrato firmado com a Refinaria Getúlio Vargas (Repar) .
Quanto ao raciocínio condenatório, aduzem que a lógica cumulativa utilizada para o primeiro e segundo termos aditivos, no qual houve compensação entre subpreços e sobrepreços, não foi empregada no exame do terceiro e sexto termos aditivos. O TCU teria, então, alterando a lógica de análise para cotejar eventuais sobrepreços apenas com os valores dos aditivos em si.
Os embargantes apontam, ainda, contradições com relação aos efeitos da cotação do dólar e ao embasamento técnico que orientou a celebração do terceiro termo aditivo:
2.3. Sustentam que no ano da celebração da avença, mês de setembro, o valor do dólar registrou significativo aumento, o que teria influenciado sobremaneira o valor dos transceptores praticados no terceiro aditivo.
2.4. Em relação ao embasamento técnico desse aditivo, alegam que, somado ao Parecer UN-Repar/JU 025, o anexo comprovaria que a área de telecomunicação informou a área de contratação da Repar os parâmetros de valor praticados na Petrobras. Esses documentos demonstrariam que a celebração do aludido termo estaria embasada em estudo técnico, parecer jurídico e parâmetros de valores praticados pela estatal. 
Diante da pretensa relevância das questões aduzidas, os embargantes finalizam o expediente requerendo que os presentes embargos sejam conhecidos e providos, com efeitos infringentes, para excluir a imputação do débito e as multas aplicadas.
	É o relatório.

8.1. Igor Alves Pegado da Silva (172.480/OAB-RJ) e outros, representando João Adolfo Oderich.  
8.2. Carlos Roberto de Siqueira Castro (20.015/OAB-DF) e outros, representando João Adolfo Oderich e Rubens Eduardo Medeiros Novicki.

Procurador Júlio Marcelo de Oliveira.

TOMADA DE CONTAS ESPECIAL. CONVERSÃO DE RELATÓRIO DE AUDITORIA. FISCOBRAS 2005. PETROBRAS. REFINARIA GETÚLIO VARGAS. SISTEMA DE RADIOCOMUNICAÇÃO TRONCOLIZADO. SUPERFATURAMENTO. DÉBITO. MULTA. RECURSOS DE RECONSIDERAÇÃO PROVIDOS PARCIALMENTE PARA DISTRIBUIR A RESPONSABILIDADE SEGUNDO AS CONDUTAS PRATICADAS POR CADA AGENTE. EMBARGOS DE DECLARAÇÃO PARCIALMENTE ACOLHIDOS PARA ADEQUAR O CRITÉRIO DO CÁLCULO DO SOBREPREÇO. RECURSO DE REVISÃO PARCIALMENTE PROVIDO PARA ALTERAR A METODOLOGIA DE CÁLCULO DO SOBREPREÇO COM BASE EM CESTA DE CONTRATOS FIRMADOS PELA ESTATAL. REANÁLISE DO SOBREPREÇO COM BASE NA MEDIANA DOS PREÇOS DA CESTA. VALORES CONTRATADOS COMPATÍVEIS COM O NOVO REFERENCIAL, EXCETO QUANTO AOS TECEIRO E SEXTO ADITIVOS. REDUÇÃO DO DÉBITO E DA MULTA. EMBARGOS DE DECLARAÇÃO. AUSÊNCIA DE CONTRADIÇÃO, OBSCURIDADE OU OMISSÃO. CONHECIMENTO E REJEIÇÃO.

TOMADA DE CONTAS ESPECIAL (TCE)

Secretaria de Recursos (Serur); Secretaria de Controle Externo de Tomada de Contas Especial (SecexTCE).

Trata-se de embargos de declaração opostos por João Adolfo Oderich e Rubens Eduardo Medeiros Novicki em face do Acórdão 2621/2019-TCU-Plenário, por meio do qual o Tribunal deu provimento parcial a recurso de revisão para considerar compatíveis com os referenciais de mercado os preços contratados, exceto os valores relacionados aos terceiro e sexto aditivos, reduzindo, com isso, o débito e as multas aplicadas e elidindo a responsabilidade de parte dos recorrentes.
Nesta oportunidade, os embargantes alegam que a deliberação embargada estaria eivada de contradição no que diz respeito à premissa e ao raciocínio condenatório, conforme exposto no relatório precedente.
Satisfeitos os requisitos atinentes à espécie, os presentes embargos devem ser conhecidos, com fundamento nos arts. 32, inciso II, e 34 da Lei 8.443/1992.
Dito isso, não vislumbro as contradições ventiladas.
A tese aduzida pelos embargantes quanto à existência de contradição no que diz respeito à premissa utilizada para a condenação não pode ser aceita. 
Em primeiro lugar, os embargantes não apontam, de fato, uma contradição. Demonstram tão somente uma irresignação com relação à própria premissa adotada, hipótese não admitida por meio dessa via recursal.
Como se sabe, a contradição embargável é aquela que presume a existência de proposições inconciliáveis entre si, isto é, a existência de uma incongruência lógica entre distintos elementos da decisão, seja por haver justaposição de fundamentos antagônicos, seja por haver incompatibilidade entre as razões de decidir e a própria decisão. 
Em face desses elementos, observa-se que o vício de contradição possui natureza interna, verificado, portanto, na própria decisão, conforme bem exposto em precedente da Primeira Câmara deste Tribunal (Acórdão 3339/2013-TCU-Primeira Câmara) :
" (...) a contradição deve estar contida nos termos do decisum atacado, este compreendido no âmbito desta Corte como o conjunto: Relatório, Voto e Acórdão. Não cabe alegação de contradição entre o acórdão embargado e 'doutrina', 'jurisprudência' ou mesmo 'comando legal'. A alegação é pertinente em recurso de reconsideração ou pedido de reexame, no qual o comando atacado é contrastado com a jurisprudência, a doutrina e o ordenamento jurídico. Entretanto, é descabida em embargos de declaração, cuja única finalidade é esclarecer ou integrar a decisão embargada, excepcionalmente modificando-a."
A par do exposto, verifico que os embargantes não demonstram, em seus argumentos recursais, a existência do vício de contradição na decisão, buscando, tão somente, questionar matéria fática, no caso, a possibilidade de se utilizar a metodologia que foi adotada para estimar o sobrepreço.
Em segundo lugar, não é verdadeira a afirmação de que inexistia, à época, referenciais de preço de mercado. Ora, se existiam, para o serviço contratado - locação, instalação e manutenção de sistema de radiocomunicação troncalizado -, fornecedores, há de se presumir que havia um valor praticado pelo mercado, isto é, um preço paradigma. Nesse ponto, ressalto que não se pode confundir eventual dificuldade na estimativa desse valor referencial com a impossibilidade de obtê-lo. 
Ademais, cumpre ressaltar que o próprio contrato já em vigor fornecia um parâmetro à administração, conforme ressaltado no item 36 do voto condutor da decisão embargada, a seguir transcrito:
"36. Conforme destacou a unidade instrutora, todo sobrepreço verificado no terceiro termo aditivo refere-se ao incremento de um único item, transceptor portátil sem teclado - modelo 1 (peça 2, p. 143) , ao preço unitário de R$ 220,00, quando o valor de referência obtido foi de R$ 119,37. Esse preço firmado no terceiro aditivo é, inclusive, superior ao que a empresa havia pactuado originalmente, R$ 145,00, fato que corrobora a evidência de que houve majoração injustificada do valor pactuado. Apesar do baixo percentual em face do acumulado contratado, se considerado somente esse aditivo, obtém-se um sobrepreço da ordem de 45,75%." (destaquei) 
Outro referencial de preços foi mencionado pelos próprios embargantes, qual seja, o contrato 636.2.003.01-1, cujo preço de rádio sem teclado fora fixado em R$ 119,31 (peça 282, p. 2) , igualmente inferior ao preço do terceiro aditivo. 
Esclareço, ainda, ser admitida pela jurisprudência desta Corte a possibilidade de utilização de referencial de preços não contemporâneo ao contrato, desde que considerados os devidos reflexos inflacionários e observada, sempre, a prudência, de forma a apurar quantia que seguramente não exceda o real valor devido, conforme preceitua o art. 210 do Regimento Interno desta Corte. Por oportuno, transcrevo o seguinte excerto do voto condutor do Acórdão 930/2019-TCU-Plenário, em que o Relator, Ministro Benjamin Zymler, discorre com propriedade sobre essa possibilidade:
"29. Entendo que a deflação por longos períodos, tal como procedido para avaliar o preço dos grampos, poderia realmente causar distorções e conclusões errôneas, mas ao contrário do defendido pelo d. representante do MP/TCU, tal fato não invalida automaticamente as referências utilizadas. Exige, sim, que se tenha mais cautela no seu emprego. Caso contrário, a atividade de controle externo seria inviabilizada em grande medida, visto que nem sempre é possível que esta Corte de Contas realize controle concomitante dos preços praticados em certames licitatórios.
30. O controle da economicidade dos preços praticados muitas vezes necessita ser feito meses ou até anos depois da celebração do contrato, o que impossibilita a pesquisa de mercado pelas equipes de auditoria do TCU no momento da contratação, exigindo algum método de retroação sobre os preços praticados à época. Nos casos em que os preços contratados são contemplados pelos sistemas oficiais de custo, tais como o Sicro ou o Sinapi, é possível a emissão de relatórios de composições de custos com datas retroativas, mas tal procedimento não é aplicável para serviços ou insumos não abrangidos pelos sistemas oficiais, como os ora examinados.
31. Assim, é imperativo que os auditores desta Corte de Contas realizem sua própria pesquisa de mercado em busca de referências para avaliação dos preços contratados, ainda que tal pesquisa seja realizada após certo período de tempo da contratação. Notadamente em casos como o ora examinado, com evidências diversas da prática de atos de corrupção, é recomendável que o exame da economicidade dos contratos vise aumentar ao máximo a representatividade de amostra examinada, o que seria inviabilizado sem que se realizasse a busca por outras referências, inclusive daquelas com datas-bases mais distantes do período analisado."
Com relação à tese segundo a qual o TCU não teria adotado na quantificação do sobrepreço do terceiro e do sexto aditivos o mesmo critério utilizado para o contrato original, primeiro e segundo aditivos, qual seja, a regra de compensação entre subpreços e sobrepreços, verifico que os embargantes não compreenderam a metodologia utilizada, bem como suas premissas. 
Deve-se observar que a regra de compensação (abatimento no sobrepreço do valor do subpreço) ocorreu em todos os ajustes celebrados, conforme se verifica nos excertos a seguir transcritos, em que a unidade instrutora descreve a metodologia adotada: 
	Contrato original
"114. Não obstante, o sobrepreço desse componente foi compensado pelo subpreço nos demais itens, de forma que, no exame global do contrato (metodologia adotada pelo Acórdão 2734/2017-TCU-Plenário) , não se verificou desequilíbrio contra o erário, como evidenciado nas linhas de 'preço total' e 'percentual a ser reduzido das medições'.
115. A conclusão, portanto, é de inexistência de sobrepreço no contrato original.
	Primeiro aditivo
"123. Nesse aditivo, igualmente se observa sobrepreço em apenas um dos itens (4.2, rádio sem teclado) . Ademais, considerando-se isoladamente o acréscimo introduzido pelo aditivo, o sobrepreço do item 4.2 não seria compensado pelo subpreço nos demais itens, de modo que o total acrescido pelo primeiro aditivo (R$ 427.260,00) superou o acréscimo admissível com base nos novos preços referenciais (R$ 398.110,80) , como evidenciado na Tabela 2.2 ('total do 1º aditivo, em 60 meses') .
124. Todavia, o primeiro aditivo não teve execução isolada. Observando uma sistemática que será detalhada adiante, esse aditivo veio acrescer o contrato originário, compondo uma única base de faturamento, que passou de R$ 1.322.725,00 ('total previsto originalmente no contrato') para R$ 1.749.985,00 ('total acumulado do contrato após o 1º aditivo') - que é base material sobre a qual recai a análise de superfaturamento."
	Segundo aditivo
"129. Todos os itens incluídos nesse aditivo estavam com preços acima dos referenciais. Não obstante, como o aditivo veio a se incorporar ao contrato original, já acrescido pelo primeiro aditivo, a execução do contrato e também o exame de sobrepreço toma por base a resultante desse novo acréscimo (o 'total acumulado do contrato após o 2º aditivo') . Por esse parâmetro, o sobrepreço nesse aditivo também ficou absorvido pelo subpreço nos demais itens do contrato (que permanecem incluídos na análise, já que integram o 'total acumulado após o 1º aditivo') ."
	Terceiro aditivo
"136. Observa-se que no terceiro aditivo o único item adicionado ao contrato (55 rádios sem teclado por mês, durante 31 meses) está com preço unitário (R$ 220,00) bem acima do preço referencial (R$ 119,37) . Ademais, esse preço praticado no terceiro aditivo está acima até mesmo do que a empresa vinha praticando para o tipo de rádio em questão (R$ 145,00 no contrato originário e no primeiro e segundo aditivos, embora no segundo aditivo parte dos rádios desse modelo também foram cotados a R$ 220,00, conforme item 5.2 da Tabela 2.3) . 
137. Além de inclusão de item com expressivo sobrepreço (não só acima do paradigma, mas também excedendo o preço praticado no contrato original, já superior à referência) , na avaliação do preço global ('Total acumulado do contrato após o 3º aditivo') observa-se que esse aditivo introduziu desequilíbrio no contrato, ônus esse que não foi compensado pelo subpreço de outros itens. 
138. O contrato como um todo, até então equilibrado, passou a extrapolar o valor máximo admitido (valor de referência) em R$ 97.955,88, como evidenciado na Tabela 2.4."
	Sexto aditivo
"156. Feitas essas correções de fórmula na planilha do acórdão condenatório, observa-se que mesmo com o novo critério adotado no presente exame (mediana de uma cesta de contratos, e não mais o preço de um único contrato paradigma) o sobrepreço em alguns itens do sexto aditivo não foi inteiramente compensado pelo subpreço de outros itens, resultando em desequilíbrio em desfavor da Petrobras, como evidencia o 'total acrescido pelo 6º aditivo'. 
157. Ademais, também se detectou sobrepreço no resultado global do contrato ('total acumulado após o 6º aditivo') , de modo que a conclusão é de existência de sobrepreço, correspondente a 2,78%."
Obtidos os percentuais de sobrepreço, a unidade instrutora procedeu à identificação das parcelas relacionadas aos terceiro e sexto termos aditivos, itens 159 a 189 do relatório que antecede a decisão embargada, mantendo o mesmo critério adotado no voto do Acórdão 2734/2017-TCU-Plenário, itens 31 a 35, qual seja: " (a) o percentual de superfaturamento detectado no contrato originário aplica-se 'sobre todas as medições feitas até que o acumulado atingisse o valor do contrato original'; (b) exaurido o valor do contrato original, o percentual detectado no primeiro aditivo se aplicaria até que a execução financeira atingisse o valor contratual acumulado até o primeiro aditivo, inclusive, e assim sucessivamente, para os demais aditivos."
Com relação ao argumento acerca do impacto da variação do dólar no preço dos transceptores fixado por meio do terceiro aditivo, ressalto que a questão do câmbio foi adequadamente considerada pela unidade instrutora, itens 82 a 88 do relatório, cujos fundamentos foram incorporados às minhas razões de decidir, item 15 do voto condutor da decisão, não havendo, por conseguinte, vícios sanáveis por embargos, mas tão somente o intuito de rediscutir o mérito do julgado.
Por fim, em relação ao terceiro termo aditivo, os embargantes sustentam que essa alteração contratual estaria embasada em estudo técnico, parecer jurídico e parâmetros de valores praticados pela estatal. Tais argumentos não são aptos, contudo, a afastar o dano e a culpa dos embargantes.
Conforme exposto no item 36 do voto condutor da deliberação embargada, esse sobrepreço decorreu do incremento de um único item, transceptor portátil sem teclado - modelo 1, fixado ao preço unitário de R$ 220,00, valor este superior ao preço de referência, R$ 119,37, e ao próprio preço pactuado originalmente, R$ 145,00, fato que corrobora a evidência de que houve majoração injustificada do preço pactuado. 
De tal modo que, inexistindo quaisquer contradições, obscuridades, omissões ou quaisquer outros vícios a serem sanados na deliberação atacada, devem ser rejeitados os presentes embargos.
Ante o exposto, voto por que o Tribunal adote o Acórdão que ora submeto à deliberação deste Colegiado.
TCU, Sala das Sessões Ministro Luciano Brandão Alves de Souza, em 4 de março de 2020.
Ministro BRUNO DANTAS 
Relator